【裁判字號】    99,交聲,988
【裁判日期】    991012
【裁判案由】    違反道路交通管理處罰條例聲明異議
【裁判全文】
臺灣臺北地方法院交通事件裁定         99年度交聲字第988號
原處分機關  高雄市政府交通局
異  議  人
即受處分人  甲○○
上列異議人因受處分人違反道路交通管理處罰條例案件，對於高
雄市政府交通局於中華民國99年3 月19日所為之處分（原處分案
號：高市交裁字第裁32-A00YC6454號），聲明異議，經臺灣高雄
地方法院於九十九年五月十一日以九十九年度交聲字第一○五一
號裁定本件管轄錯誤，移送本院，本院裁定如下：
    主  文
原處分撤銷。
甲○○不罰。
    理  由
一、原處分意旨略以：異議人即受處分人甲○○於民國98年2 月
    16 日8時45分許，駕駛車牌號碼8A－9609號自用小客車，在
    臺北市○○街66號處由南往北方向起駛時，不讓行進中之楊
    之文所駕駛車牌號碼6D-3451 號自小客車優先通行，即貿然
    向左起步行駛，二車因而相撞，經原舉發機關臺北市交通警
    察大隊依道路交通管理處罰條例第45條第10款規定，逕行製
    單（北市警交大字第A00YC6454 號）舉發，嗣經原處分機關
    高雄市政府交通局於99年3 月19日逕依道路交通管理處罰條
    例第45條第10款規定，裁處異議人罰鍰新臺幣（下同）900
    元，並依同條例第63條第1 項記違規點數1 點。
二、異議意旨略以：裁決書僅通知異議人於98年3 月2 日在起駛
    前未讓行進中之車輛優先通行，惟僅有此裁決書為憑，未提
    供任何足資佐證異議人所有車輛臨停之證明（如相關照片）
    ，且異議人之前亦未接獲相關罰單，無法證明異議人確實違
    反道路交通管理處罰條例規定，請撤銷本裁決等語。
三、按處理違反道路交通管理事件，有關文書送達之程序，準用
    行政程序法送達之規定，違反道路交通管理事件統一裁罰基
    準及處理細則第5 條定有明文。又按送達，於應受送達人之
    住居所、事務所或營業所為之，但在行政機關辦公處所或他
    處會晤應受送達人時，得於會晤處所為之，行政程序法第72
    條第1 項定有明文。次按對於違反道路交通管理處罰條例之
    行為人，未依規定期限自動繳納罰鍰或到案聽候裁決，處罰
    機關固得依違反道路交通管理事件統一裁罰基準及處理細則
    第44條第1 項規定及基準表，對行為人逕行裁決。惟該條項
    規定仍必以行為人經合法收受舉發通知單後，無正當理由未
    依該舉發通知單上所載應到案日期為罰鍰之繳納或到案聽候
    裁決時，方有適用。易言之，如行為人未能合法收受舉發通
    知單之送達，即難認處罰機關可對行為人為逕行裁決。另按
    「依一定之事實，足認以久住之意思，住於一定之區域者，
    即為設定其住所於該地。」「依一定事實，足認以廢止之意
    思離去其住所者，即為廢止其住所。」復分別為民法第20條
    、第24條所明定，是我國法律關於住所之設定及廢止，兼採
    主觀主義及客觀主義之精神，必須主觀上有久住一定區域之
    意思，客觀上有住於一定區域之事實，該一定之區域始為住
    所，故住所之設立及廢止並不以登記為要件。又戶籍法為戶
    籍登記之行政管理規定，戶籍地址乃係依戶籍法所為登記之
    事項，戶籍地址並非為認定住所之唯一標準。是有關違反道
    路交通管理事件文書之送達，苟非已送達於應受送達人之住
    居所或營業所，尚難認已符送達之規定。
四、經查，本件舉發機關填製舉發通知單後，寄送至異議人之戶
    籍地即高雄市○○路25號5 樓，因於送達處所未獲會晤異議
    人本人，亦無受領文書之同居人、受僱人或應送達處所之接
    收郵件人員，已於98年3 月11日寄存送達於高雄新田郵局，
    此有個人基本資料查詢結果、遷徙紀錄資料查詢結果、臺北
    市政府警察局交通警察大隊99年4 月28日北市警交大執字第
    09931043200 號函暨檢附大宗掛號函件聯、送達證書在卷可
    憑（見臺灣高雄地方法院卷第9 、10、30、31、33頁），惟
    異議人於本件違規行為發生時即98年2 月16日，向員警陳明
    之地址為臺北市大安區○○○路○段128 巷5 之1 號3 樓，
    有臺北市政府警察局大安分局交通分隊交通事故談話紀錄表
    在卷可佐（見臺灣高雄地方法院卷第24頁），而本件舉發通
    知單於98年3 月11日即因於「高雄市○○路25號5 樓」未獲
    會晤異議人本人，亦無受領文書之同居人、受僱人或應送達
    處所之接收郵件人員而寄存送達，業如前述，且異議人於98
    年4 月14日將戶籍地自「高雄市○○路25號5 樓」遷至「臺
    北市大安區○○○路○段90巷12號12樓之1 」，綜觀上情，
    堪認異議人至遲於本件交通違規行為發生時，主觀上就「高
    雄市○○路25號5 樓」應已無為久住之意思，客觀上又有變
    更送達地址之事實，是難謂原處分機關僅以送達戶籍地即生
    合法送達之效力。
五、再按「違反本條例之行為，自行為成立之日起；行為有連續
    或繼續之狀態者，自行為終了之日起，逾3 個月不得舉發。
    」道路交通管理處罰條例第90條前段規定甚明。送達為舉發
    之必要程序，舉發程序是否完成，仍應以舉發之意思表示送
    達於受處分人為要件。本件異議人因並未合法收受前開舉發
    通知單，迄至99年3 月25日，收受原處分機關之裁決書後，
    始知悉其舉發前揭交通違規行為，然其前揭違規行為，自行
    為成立之日（98年2 月16日）時起算，顯已逾3 個月甚久，
    原舉發機關已無從再行舉發。
六、綜上，就異議人前揭交通違規行為既未經合法舉發，原處分
    機關卻逕行裁處異議人行政罰鍰，容有未洽，原處分機關未
    察，遽對異議人依道路交通管理處罰條例第45條第10款規定
    加以裁罰，即難認為允當，自應由本院將原處分撤銷，並另
    為異議人不罰之諭知，以資適法。
據上論斷，應依道路交通案件處理辦法第20條前段，裁定如主文
。
中    華    民    國    99    年    10    月    12    日
                        交通法庭法  官  高若珊
上正本證明與原本無異。
如不服本裁定，應於裁定送達後5日內向本院提出抗告狀。
                                書記官  游曉婷
中    華    民    國    99    年    10    月    12    日

司法院資訊處製作；財團法人民間司法改革基金會備份。
